【裁判字號】    89,上易,2158
【裁判日期】    900216
【裁判案由】    詐欺
【裁判全文】
臺灣高等法院高雄分院刑事判決                  八十九年度上易字第二一五八號
    上  訴  人  臺灣高雄地方法院檢察署檢察官
    被      告  乙○○
右上訴人因被告詐欺案件，不服臺灣高雄地方法院八十八年度易字第一一一二號，中
華民國八十九年九月十三日第一審判決（起訴案號：臺灣高雄地方法院檢察署八十七
年度偵續字第三一五號）提起上訴，本院判決如左：
    主  文
原判決撤銷。
乙○○意圖為自己不法之所有，以詐術使人將本人之物交付，處有期徒刑參月，如易
科罰金，以參佰元折算壹日。
    事  實
一、乙○○曾犯侵占罪，經法院判處罰金一千元確定執行完畢，仍不知謹慎，其於民
    國八十五年七月九日，協同甲○○至高雄市前金區○○○路黃鯤潮律師事務所，
    商談解決甲○○與訴外人陳添煩間返還本票之糾紛，由該律師事務所職員吳芳原
    主持協調，甲○○因不滿介紹人戴秀玲，要求額外支付報酬，拒不將甲○○、楊
    秋錦共同簽發之本票一紙（面額新台幣《下同》五十萬元，票據號碼七○九三二
    三，八十五年五月二十八日簽發，同年六月二十八日到期）返還，甲○○乃趁受
    戴秀玲委託保管本票之吳芳原不注意之際，暗自取回上開本票，遭乙○○察覺，
    見機可乘，竟意圖為自己不法之所有，乃邀甲○○至該事務所外，向甲○○佯稱
    可暫時代為保管該本票，甲○○誤信為真且為避免吳芳原察覺本票在其身上，遂
    將上開本票轉交乙○○，欲待日後取回，乙○○詐得上開本票得逞，並於八十六
    年十一月二十七日，持上開本票向台灣高雄地方法院聲請本票准許強制執行，並
    對甲○○之財產進行強制執行程序。
二、案經甲○○訴請台灣高雄地方法院檢察署檢察官偵查起訴。
    理  由
一、訊據被告乙○○坦承持有上開本票，並向臺灣高雄地方法院聲請本票准許強制執
    行之事實，雖否認有詐欺之不法犯行，辯稱：伊未於八十五年七月九日，協同告
    訴人至高雄市前金區○○○路三六五號黃鯤潮律師事務所，商談解決索回告訴人
    本票之事，持有上開面額五十萬元本票，係因告訴人於八十五年八月底，至高雄
    市○○○路二三二號，持該本票向其借款五十萬元，而交該本票給伊收受云云。
    惟查：
（一）被告乙○○確有於八十五年七月九日，協同告訴人至高雄市前金區○○○路三
      六五號黃鯤潮律師事務所，商談解決告訴人與訴外人陳添煩間之索回告訴人本
      票債務糾紛一事，迭據告訴人於偵查原審及本院中指訴甚詳，核與證人吳芳原
      於偵查中結證稱：「（問：何時甲○○到黃鯤潮律師事務所？）八十五年七月
      九日，當天有甲○○、乙○○、一個代書、我在場：，後來發現票不見了，我
      向黃男要，他不承認也沒否認，：：乙○○當日有去。」等語（見八十七年偵
      續字第三一五號卷第二十九頁），證人吳芳原另於偵查中證稱：「那天土地所
      有人係女的，代書亦女的，坐在我旁邊，被告坐在那女的旁邊。」等語（見八
      十七年偵字第三五三八號第一四○頁），及另一目擊證人葉長利於原審審理中
      證稱：「當時我在隔壁海產店吃飯，正好碰到甲○○，他表示被人欠錢，我基
      於朋友情誼才進去，因票據不見而指責：：被告當時坐在甲○○旁邊。」等語
      （見原審八十八年五月十九日筆錄），所述情節相符，而告訴人於原審審理中
      陳稱：「許素梅坐在Ｂ的位置，代書簡秀娟坐在照片中Ｃ的位置。被告進來時
      先和我坐在一起，後來因我另外二名朋友過來，才移到Ｄ或Ｅ的位置。」等語
      ，查與證人吳芳原及葉長利所述被告座席相符（見原審卷第四二頁），足證被
      告當天確實在場，起初坐在告訴人旁邊，至告訴人之友人葉長利及另一友人到
      達時，始將座位移往代書簡秀娟旁邊，是被告辯稱八十五年七月九日當日未陪
      同告訴人前往黃鯤潮律師事務所云云，委無可採。至證人吳芳原雖於偵查中指
      認被告當日有到場後，另補狀陳稱被告是否有到現場，因事隔二年，不敢確定
      云云，其補狀係訴訟外陳述並無證據能力，且與常情有違，狀載內容並不足採
      ；又證人吳芳原於原審中結證稱：在場有六人，告訴人有無與被告外出沒有印
      象等語，另於原審勘驗時陳稱右邊不詳姓名之人不是被告，左邊不詳姓名之人
      現回憶起來長得比被告黑，印象中也比被告高一點點云云，查與偵查中前開所
      述不符，而衡之常情，偵查中所述較審理中所述距案發日期近，印象較深刻，
      參與另一證人葉長利於原審中已證稱被告當日有到現場，故本院採酌證人吳芳
      原偵查中證述與事實相符，為真實可採，其於原審中所述要係事後迴護被告之
      詞，本院不採。
（二）告訴人由被告陪同於八十五年七月九日，至高雄市前金區○○○路黃鯤潮律師
      事務所，商談解決甲○○與訴外人陳添煩間返還本票之糾紛，由該律師事務所
      職員吳芳原主持協調，甲○○因不滿介紹人戴秀玲，要求額外支付報酬，拒不
      將甲○○、楊秋錦共同簽發之面額五十萬元，票據號碼七○九三二三，八十五
      年五月二十八日簽發，同年六月二十八日到期之本票一紙返還，甲○○乃趁受
      戴秀玲委託保管本票之吳芳原不注意之際，暗自取回上開本票一事，為告訴人
      供明，核與證人吳芳原於偵查及原審中證述情節相符，並有告訴人與訴外人陳
      添煩於八十五年五月二十八日書立，其上載明保證本票五十萬元一紙票號七○
      九三二三之承諾書一紙可按，復有吳芳原於八十五年七月九日向高雄市警察局
      新興分局自強路派出所報案之該所員警工作記錄簿卷附足憑，足認告訴人當日
      談判席間有利用吳芳原不注意之際，暗自取回其與楊秋錦共同簽發之面額五十
      萬元，票據號碼七○九三二三，八十五年五月二十八日簽發之本票一紙甚明。
      至證人吳芳原於原審證稱，伊保管那張五十萬元本票發票人印象中僅一發票人
      云云，因證人吳芳原自受保管之牛皮紙袋取出本票及其他文件，至本票遺失時
      ，時間甚短，且其上開證詞僅憑印象，並非明確，又與前開承諾書所載本票不
      符，故證人吳芳原上開證詞，尚不足採為被告有利之證詞。而告訴人堅稱，被
      告目睹其上開舉動後，暫邀告訴人至該事務所外，表示願代保管該五十萬元本
      票，告訴人信以為真乃將該本票交被告收執等情，以被告陪同告訴人同往係幫
      助告訴人解決索回本票目的觀之，告訴人指陳符合常情，自可採信。
（三）被告對系爭面額五十萬元之本票來源，雖於偵查中辯稱，告訴人於八十五年八
      月底持該張本票，向其借貸五十萬元現款，其係當場給付現金五十萬元，現金
      五十萬元係其經營冷氣生意置於店內供周轉所用，未與告訴人約定利息、還款
      期限，其願接受告訴人交付已於八十五年六月二十七日到期之本票，係因有他
      人共同簽名，債權可獲保障，不認識共同簽發本票之楊秋錦云云；另於民事事
      件庭訊時，供稱僅此次借款給告訴人等情，固舉證人即被告之同居人雷玉嬋於
      原審到庭證實。然為告訴人所堅決否認，查證人雷玉嬋既為被告之同居人，其
      證言難免護被告，自非可採，而衡諸常情，八十五年間被告僅係經營小規模
      之冷氣買賣生意，每日交易金額僅數千元至數萬元，有被告提出之照片、帳冊
      等在卷可按，則被告何須在家中放置五十萬元現金，以供生意上周轉之用；況
      被告既不認識楊秋錦，又係第一次借款與告訴人，為何僅收受告訴人與楊秋錦
      共同簽發八十五年六月二十七日即已到期之本票一紙作為擔保，且其承擔告訴
      人無法償還借款之風險及增加自身周轉資金之困難，竟未與告訴人約定利息、
      還款期限，被告所辯，有違常情，自非可採。至告訴人雖對被告持有系爭本票
      訴請確認本票債權不存在之訴，而遭敗訴確定判決，有原審法院民事判決書卷
      附可按，惟告訴人係主張被告以詐欺惡意取得支票為由，因無法舉證而受敗訴
      之判決，該民事確定判決，並認定被告有交付借款給告訴人，則該確定判決，
      亦不足作為被告有利之證據。
（四）被告將詐得暫時保管之上開本票，向法院聲請本票強制執行，顯見被告有不法
      所有之意圖至明，此外並有臺灣高雄地方法院八十六年度票字第一六三一四號
      民事裁定、臺灣高雄地方法院八十七高嘉民瑞八十七執字第七０一號相關函文
      、臺灣高雄地方法院八十六年度易字第一八四三號刑事判決、臺灣高等法院高
      雄分院八十六年度上易字第三二七五號刑事判決等附卷可稽，被告所辯要係卸
      責之詞，自非可採，事證明確，被告犯行應堪認定。
二、核被告所為，係犯刑法第三百三十九條第一項之詐欺取財罪嫌。原審未予詳查，
    遽為無罪之諭知，尚有未洽，檢察官上訴意旨執此指摘原判決不當，為有理由，
    自應由本院將原判決撤銷改判。審酌被告犯罪之動機、目的，犯罪之情節，所造
    成之損害達五十萬元，犯罪後態度等一切情狀，爰量處如主文第二項所示之刑，
    並諭知易科罰金之折算標準。被告行為後刑法第四十一條有期徒刑易科罰金之折
    算條件已有放寬，依刑法第二條第一項前段之規定，自應適用新法。
據上論結，應依刑事訴訟法第三百六十九條第一項前段、第三百六十四條、第二百九
十九條第一項前段，刑法第三百三十九條第一項、第四十一條、第二條第一項前段，
罰金罰鍰提高標準條例第一條前段、第二條，判決如主文。
本案經檢察官董明正到庭執行職務。
中    華    民    國      九十      年       二       月      十六      日
                              臺灣高等法院高雄分院刑事第八庭
                                  審判長法官  郭雅美
                                        法官  張盛喜
                法官  莊飛宗
右正本證明與原本無異。
不得上訴。
                                      書記官  張宗芳
中    華    民    國      九十      年       二       月      十九      日
附錄：本判決論罪科刑法條全文
刑法第三百三十九條第一項
  意圖為自己或他人不法之所有，以詐術使人將本人或第三人之物交付者，處五年以
  下有期徒刑、拘役或科或併科一千元以下罰金。
                                                                        Ｋ


司法院資訊處製作；財團法人民間司法改革基金會備份。
